最　高　行　政　法　院　判　決　　　　　　　　　　九十一年度判字第六五九號
　　原　　　告　甲○○
　　訴訟代理人　乙○○
　　被　　　告　經濟部智慧財產局
　　代　表　人　陳明邦
右當事人間因新型專利異議事件，原告不服行政院中華民國八十九年四月十四日台八
十九訴字第一○七○三號再訴願決定，提起行政訴訟。本院判決如左：
　　主  文
原告之訴駁回。
訴訟費用由原告負擔。
　　事  實
緣本件關係人高清良、蘇茂桐於民國八十七年四月二十一日以其「環保警示片」主要
包括貼附層及剝離層等構件，貼附層供剝離層貼附之表面形成黏著劑，特徵在於貼附
層為透明片體，且貼附層上佈設有多數個凸體，貼附層與剝離層間設有反射層，藉使
透過貼附層之光線可經由反射層而產生反射作用等情，向被告（原經濟部中央標準局
，八十八年一月二十六日改制為經濟部智慧財產局）申請新型專利，經被告編為第0
0000000號審查，准予專利。公告期間，原告以本案係運用申請前既有之技術
或知識，而為熟習該項技術者所能輕易完成且未能增進功效，有違專利法第九十八條
第二項規定，檢具「配電線反光電桿警示標語片臨時規範」業研一九三（八十三年十
月及八十五年二月）影本各一份（以下稱引證一）、前經濟部商品檢驗局於八十七年
四月七日簽發之KIWA工程級反光紙（白色）之委託試驗報告及一構成圖影本（下稱引
證二）暨申請在先並經核准專利之第00000000號「環保警示反光片」新型專
利案（下稱引證三）、第00000000號「防止貼紙亂貼之環保裝置」新型專利
案（下稱引證四）等公告及說明書影本，對之提起異議。案經被告審查，為本案異議
不成立之審定，發給（八八）智專（七）○二○一五字第一一四三一五號專利異議審
定書。原告不服，提起訴願、再訴願，遞遭決定駁回，遂提起行政訴訟。茲摘兩造
訴辯意旨於次：
原告起訴意旨略謂：一、本案（即被異議案）於貼附層上佈設有多數個凸體（即引證
四圖式第九圖及申請專利範圍述及平板狀體上表面設置有微小凸粒），且凸粒間存有
間隙，使圓弧凸粒與貼紙紙張呈點接觸，令其上所貼設之貼紙易於撕取。由此說明得
知，本案於貼附層上有多數個圓弧凸粒，與引證四平板狀體上設微小凸粒之結構特徵
相同，且其技術手段功效均為相同，同時使所貼的貼紙與其凸體間的接觸區域僅在於
該凸體的〔單點處〕，使貼紙無法緊密貼牢其上，可容易將亂貼之貼紙撕下移除。由
此可看出，本案具有多數個凸粒足以構成侵權之事實。二、本案之反射層與引證三另
一側面成反光面相同具有反射技術，然引證三反光面佈設多數相類似凹陷區，而每凹
陷區由數個錐形面鄰接而成，且錐形面上成多數斜面之環保警示反光片。因此，本案
反射層與引證三之反光面相同，兩者是使其上層之透明貼附層（透明材料）之光線可
經由反射層（反光面）而產生反射，達致反光警示效果。三、由以上說明，本案具有
圓弧凸粒及反射層已有揭露之事實，而為熟習該項技術人士顯而易知，故本案實為運
用習知技術與知識簡易相加所得、並無相乘之進步功效之係為集合新型，被告於八十
三年十月份出版之〔專利審查基準〕第二－二－二十頁乃載明集合新型，因未能產生
某一新功效或增進某種功效，故為熟習該項技術者所能輕易完成且未能增進功效，故
本案有違專利法第九十八條第二項有關進步性之規定，而應不得取得專利權。請鈞院
詳加審核本案具有凸粒已構成侵權之事實，將再訴願決定、訴願決定及原處分均撤銷
等語。
被告答辯意旨略謂：查引證三之錐形斜面凹陷區貼附層底緣塗黏著劑，令剝離層貼覆
，又貼附層上緣形成一反光面之結合技術及功效與本案凸體貼附透明，層與剝離層間
設反射層之結合技術及功效均不同，且引證三公告日為八十七年五月一日在本案申請
日（八十七年四月二十一日）後，非本案申請前已公開之習知技術，自非得為進步性
之證據。又查引證四雖具有長條形平面防止貼紙亂貼作用之微小凸粒或凸條，但無本
案以透明體貼附層上設凸體，且在貼附層與剝離層之間設反射層之反射作用。本案因
貼附層與剝離層之間設反射層，提供防護反射層之功效而具進步性，故異議證據無法
證明本案不具進步性，本案原處分自無與異議審查基準相違之情事。綜上所述，被告
原處分並無違法，敬請駁回原告之訴。
　　理  由
按稱新型者，謂對物品之形狀、構造或裝置之創作或改良，為專利法第九十七條所規
定。又公告中之新型，任何人認有違反專利法第九十七條至第九十九條規定，而向專
利專責機關提起異議者，依同法第一百零二條第一項規定，除應備具異議書外，並應
附具證明文件；從而有無違反專利法規定之情事，依法應由異議人附具證據供查。若
依異議人附具之證據，不能證明公告中之新型有異議人所指違反專利法之情事，專利
專責機關即應為異議不成立之審定。本件關係人高清良、蘇茂桐於八十七年四月二十
一日以其「環保警示片」主要包括貼附層及剝離層等構件，貼附層供剝離層貼附之表
面形成黏著劑，特徵在於貼附層為透明片體，且貼附層上佈設有多數個凸體，貼附層
與剝離層間設有反射層，藉使透過貼附層之光線可經由反射層而產生反射作用等情，
向被告（原經濟部中央標準局，八十八年一月二十六日改制為經濟部智慧財產局）申
請新型專利，經被告編為第00000000號審查，准予專利。公告期間，原告以
本案係運用申請前既有之技術或知識，而為熟習該項技術者所能輕易完成且未能增進
功效，有違專利法第九十八條第二項規定，檢具「配電線反光電桿警示標語片臨時規
範」業研一九三（八十三年十月及八十五年二月）影本各一份（以下稱引證一）、前
經濟部商品檢驗局於八十七年四月七日簽發之KIWA工程級反光紙（白色）之委託試驗
報告及一構成圖影本（下稱引證二）暨申請在先並經核准專利之第00000000
號「環保警示反光片」新型專利案（下稱引證三）、第00000000號「防止貼
紙亂貼之環保裝置」新型專利案（下稱引證四）等公告及說明書影本，對之提起異議
。案經被告審查結果，以引證一揭示鋁箔側面具有黏著劑，黏著劑上附剝離紙，鋁箔
另一側具有反射層，反射層附有黏合劑、反射體、空氣層及表面薄膜所結合而成之第
一級反光片，使該表面薄膜具有透明性、耐水性、耐濕性及可撓性之保護微粒玻璃珠
之反射體及高折射率之反射層，且表面薄膜底面設空氣層，藉照射光由表面薄膜透過
空氣層，微粒玻璃珠至反射體，照射光以凹槽式高折射率之反射層強力反射微粒玻璃
珠，折光透過空氣層，透過表面薄膜之警示標語。而本案貼附層係為透明片體，貼附
層上佈設有多數個凸體，且該貼附層與剝離層間設有反射層，藉使透過貼附層之光線
可經由反射層而產生反射作用。引證一具有高反射率反射層之由表面薄膜照射光透過
空氣層，微粒玻璃珠至反射體再折射反射微粒玻璃珠，空氣層表面薄膜之反射技術及
功效，與本案以照射光透過透明貼附層至反射層，再反射貼附層之反射技術及功效之
特徵不同，且兩者構造亦異，故引證一不具證據力。引證二委託試驗報告之簽發日為
八十七年四月七日，但並無佐證證明所附構成圖與簽發文件有所關連，又該構成圖有
兩圖式，其中一者相同引證一圖式，其透明表層膜底面設玻璃珠、金屬膜、塑膠樹脂
之反射技術及功效，與本案構造特徵不同。另一圖式其頂層樹脂底面設玻璃珠粘合樹
脂、玻璃珠、焦點樹脂、金屬膜之反射技術及功效亦與本案構造特徵不同，且引證一
、二並非正本，尚難相互佐證本案不具進步性。引證三揭示貼附層側面貼覆剝離層，
另一側面成反光面，反光面佈設多數相類似凹陷區，而每凹陷區由數個錐形面鄰接而
成，且錐形面上成多數斜面之環保警示反光片，而本案貼附層係為透明片體，貼附層
上佈設多數個凸體；引證三具有多數錐形斜面凹陷區之貼附層底緣塗黏著劑，令剝離
層貼覆，貼附層上緣形成反光面之結合技術及功效與本案具有多數凸體之貼附層透明
體，貼附層與剝離層間設有反射層之結合技術及功效特徵不同，結合結構亦異，本案
顯非利用引證三之技術所能完成，引證三不具證據力。引證四揭示可彎疊平板表面之
一端表面適當處設平面，並於該平面終止處後端至另端橫向設有等間距之數長條形平
面，該平面上可依需要設反光面，而該平面間各設有等間且呈參差狀之微小凸粒（或
凸條），該微小凸粒（或凸條）均佈於平板狀體表面或橫向等間距設置，以防止貼紙
亂貼。引證四長條形平面雖具有防止貼紙亂貼作用之微小凸粒或凸條，惟並無本案以
透明體貼附層上設多數個凸體，且在貼附層與剝離層間設有反射層之反射作用。本案
因貼附層與剝離層間設反射層，提供防護反射層之功效較佳，具有進步性。本案無違
專利法第九十八條第二項規定，乃為本案異議不成立之審定。原告不服，以本案特徵
已分別為引證一、三、四揭露在先，係運用習知技術與知識簡易相加所得之集合新型
，不具進步性。引證二構成圖之結構與本案相同，又引證一、二等影本並非偽造，原
處分機關可依職權查明。訴經經濟部訴願決定及行政院再訴願決定，以引證一之結構
特徵為照射光透過表面薄膜、空氣層、微粒玻璃至反射體，再折射反射微粒玻璃珠、
空氣層、表面薄膜，使產生反射作用；而本案結構特徵在表面有多數個凸個之透明片
體及具有防護反射層之功效等，二者結構特徵明顯不同，本案具進步性。引證二經濟
部商品檢驗局委託試驗報告為中英文各一之單張文件，並無記載附件存在，無法證明
其與後附之構成圖影本具有任何關連性。訴稱後附之構成圖影本係該委託試驗物云云
，惟查於委託試驗報告下方注意事項二載明「由委託者自行取樣，所列記錄僅對樣品
負責。」是該委託試驗物應屬樣品，並非構成圖，所訴核不足採。該構成圖既無法證
明其公開日期，自不具證據力。引證三公告日為八十七年五月一日，已在本案申請日
後，並非本案申請前已公開之習知技術，自不能作為本案不具進步性之證據。引證四
特徵為可彎疊之平板表面之一端至適當處設平面，並於該平面終止後端至另端橫向斜
設有等間距之數長條形平面，該長條形平面間設有等距且呈參差狀之微小凸粒（或凸
條），且該微小凸粒（或凸條）均布平板狀體上表面橫向等間距設置，以防止貼紙亂
貼。由於引證四結構存有未具凸粒之長條形平面，使用時與亂貼貼紙間有甚大之接觸
面，並無本案以透明體貼附層上設多數個凸體，且在貼附層與剝離層間設反射層之反
射作用，本案提供防護反射層之功效較佳，具進步性。又引證一加強反光功能結構為
反射體、感壓粘結劑或具高反射率之反射層所構成，其特徵為複合結構。而本案加強
反光功能結構為表面具有多數個圓弧凸粒之透明片體所構成，特徵為單一結構，兩者
特徵明顯不同。引證四之申請專利範圍記載其技術特徵為反光面僅限於長條形平面，
應屬局部反光區設置，且於專利說明書第三頁亦強調反光面為設置於長條形平面，圖
式第三圖平面黏設示意圖，並未見含凸粒部分結構有任何反光面設計。第九圖實施例
，雖見凸粒配置於整個平面，但未見有反光面配置之任何標示，顯見此例僅為未具反
光功能之防止亂貼裝置。本案申請專利範圍之技術特徵為反光面與凸面體屬全面設置
，為全面具反光功能之防止亂貼裝置，其功能顯然較佳，具進步性，因而駁回原告之
訴願、再訴願。經核與首揭規定無違。原告茲起訴主張如事實欄起訴意旨所載，經查
：(一)、本案貼附層上佈設之凸體為透明片體所構成，與引證四平板狀體上設微小凸粒
之結構而非透明體者不同。又本案凸體之透明片體結構，結合反射層成為全面具反光
功能與防止亂貼裝置，技術特徵與引證四之凸粒結構無反光面設計者不同，本案有較
佳功能，具進步性。(二)、引證三之反光面佈設多數相鄰之凹陷區，每一凹陷區由數個
錐形面鄰接而成，其反光結構為複合結構，而本案之透明凸體與反射層結合之反光結
構，為單一結構，二者不同，且引證三與亂貼貼紙之接觸面大於本案，於防止亂貼之
功能不如本案。從而難認本案為運用習知技術或知識所可輕易完成者。本案經經濟部
送由工業技術研究院化學工業研究所審查結果，亦認本案具專利要件，依引證資料，
難認有違反專利法情事。有該所復函附具意見書存訴願決定足按。是被告為本案異
議不成立之審定，按諸首開規定與說明，並無違誤。訴願、再訴願決定遞予維持，均
無不合。起訴為無理由，應予駁回。
據上論結，本件原告之訴為無理由，爰依行政訴訟法施行法第二條、行政訴訟法第九
十八條第三項前段，判決如主文。
中　　華　　民　　國　　九十一　　　年　　　五　　　　月　　　三　　　　日
                    最 高 行 政 法 院  第 一 庭
                                審 判 長 法  官　　　黃　綠　星
                                         法  官      黃　合　文
                                         法  官　　　蔡　進　田
                                         法  官　　　黃　璽　君
                                         法  官　　　廖　宏　明
右  正  本  證  明  與  原  本  無  異
　　　　　　　　　　　　　　　　　　　　 法院書記官　邱　彰　德
中　　華　　民　　國　　九十一　　　年　　　五　　　　月　　　三　　　　日
